【裁判字號】    98,審訴,874
【裁判日期】    980417
【裁判案由】    違反臺灣地區與大陸地區人民關係條例等
【裁判全文】
臺灣高雄地方法院刑事判決             98年度審訴字第874號
公  訴  人  臺灣高雄地方法院檢察署檢察官
被      告  乙○○
上列被告因違反臺灣地區與大陸地區人民關係條例等案件，經檢
察官提起公訴（98年度偵字第2744號），被告於本院準備程序為
有罪之陳述，經合議庭裁定由受命法官依簡式審判程序獨任審理
，判決如下：
    主  文
乙○○共同違反不得使大陸地區人民非法進入臺灣地區之規定，
累犯，處有期徒刑肆月，如易科罰金，以銀元佰元（即新臺幣
玖佰元）折算壹日；減為有期徒刑貳月，如易科罰金，以銀元
佰元（即新臺幣玖佰元）折算壹日。
    事  實  及  理  由
一、犯罪事實要旨：
    乙○○前因恐嚇案件，經法院判處有期徒刑4 月確定，於民
    國89年8 月10日期滿執行完畢（構成累犯）。詎不知警惕，
    雖明知大陸地區女子尤麗珠意在透過假結婚方式進入臺灣地
    區打工賺錢，竟為貪圖新臺幣（下同）6 萬元及尤麗珠入境
    臺灣地區後另再按月支付4,000 元之利益，與已成年之「興
    仔」、「萬雪欽」共同基於使大陸地區人民非法進入臺灣地
    區之犯意聯絡，及與尤麗珠、「興仔」、「萬雪欽」共同基
    於行使使公務員登載不實文書之犯意聯絡，分別為下述犯行
    ：
(一)先在「興仔」之陪同下，前往大陸地區福建省福州市，並經
    由「萬雪欽」之引介與尤麗珠見面後，旋於90年11月12日，
    在大陸地區福建省福州市公證處辦理結婚登記，且取得該公
    證處核發之結婚公證書後，乙○○與「興仔」即先行返回臺
    灣地區。
(二)復在明知自己與尤麗珠2 人均欠缺結婚真意，婚姻關係應自
    始不存在之狀況下，受推於90年12月3 日前去高雄縣杉林鄉
    戶政事務所辦理結婚登記，使不知情且就結婚真意欠缺實質
    審核權限之該管公務員誤認乙○○、尤麗珠2 人間確有婚姻
    關係存在，致於結婚登記申請書審核欄內依序核章，而等同
    於將婚姻關係存在此一不實事項，登載於職務上所掌之結婚
    登記申請書等公文書，並據以發給已登載此一不實內容之戶
    口名簿及戶籍謄本予乙○○收執，足生損害於戶政機關對於
    婚姻登記管理之正確性。
(三)繼而推由「興仔」於90年12月4 日，執前開戶籍謄本等文件
    ，前去內政部警政署入出境管理局（現已改制為內政部入出
    國及移民署），申辦尤麗珠之入境申請而行使之，使承辦公
    務員核發尤麗珠之入境臺灣地區許可證予乙○○轉寄給尤麗
    珠，足生損害於入出境管理機關對於大陸地區人民入出境管
    理之正確性。尤麗珠遂得以團聚名義，於90年12月31日搭機
    抵臺，而經由高雄小港國際機場非法入境臺灣地區，並自行
    前去雲林縣斗六市一帶租屋而居，且在租屋處附近從事醫療
    看護、百貨公司專櫃工作。
(四)嗣乙○○於96年10月15日至97年8 月13日因他案入監服刑，
    致未如期收受尤麗珠按月支付4,000 元之利益，心生不滿，
    乃先於97年10月29日向內政部入出國及移民署專勤事務第二
    大隊高雄縣專勤隊（下稱高雄縣專勤隊）人員報案稱尤麗珠
    行方不明；繼又於97年12月11日偕同尤麗珠前去高雄縣專勤
    隊申請撤銷行方不明通報，乙○○乃向專勤隊人員供承假結
    婚情事，對於未發覺之罪自首而受裁判者，始悉全情。
二、訊據被告乙○○迭於警詢、偵查及本院審理中，坦承前開犯
    行不諱，核與證人尤麗珠於警詢中之陳述相符，並有大陸地
    區人民進入臺灣地區旅行證申請書、大陸地區人民進入臺灣
    地區保證書、財團法人海峽交流基金會90年12月3 日證明、
    結婚公證書、全戶戶籍謄本、乙○○、尤麗珠之旅客入出境
    紀錄查詢等件在卷可稽，足認被告之自白核與事實相符，可
    資採為認定犯罪事實之依據，本案事證明確，被告犯行堪以
    認定。
三、論罪
(一)被告行為後，如附表所示之相關法律均經變更（內容詳該附
    表所示），並分別於92年12月31日（指臺灣地區與大陸地區
    人民關係條例部分）、95年7 月1 日（指其他部分）施行，
    玆經整體比較結果，裁判時法並未較為有利，從而依刑法第
    2 條第1 項規定，自應適用各該行為時法，亦即修正前法。
    至於同於95年7 月1 日施行之刑法施行法第1 條之1 ，僅係
    規範如何將刑法分則罰金刑之單位由「銀元」轉換為「新臺
    幣」，未就各該分則之實際內涵加以變更；又累犯之規定，
    就前案非屬軍法裁判，而本案復係故意犯之部分，實質內容
    亦無變動；另刑法第11條之文字雖有修正，惟無關乎行為可
    罰性之變更，是以均應直接適用裁判時法，合先指明。
(二)核被告為使大陸地區女子尤麗珠得援引大陸地區人民進入臺
    灣地區許可辦法第4 條第1 、2 項之配偶申請來臺團聚規定
    以入境臺灣地區，而在自己與尤麗珠雙方俱欠缺結婚真意之
    情形下，在大陸地區辦理結婚公證，進並藉由該外觀以規避
    政府對大陸地區人民入出境臺灣地區之管制，被告實質上形
    同以非法手段使大陸地區人民入境臺灣地區（最高法院92年
    度臺上字第40號判決意旨參照），是以其此部分所為，乃係
    犯89年12月20日公布、90年2 月22日施行之臺灣地區與大陸
    地區人民關係條例第79條第1 項使大陸地區人民非法進入臺
    灣地區罪。至關於執戶籍謄本向入出境管理機關申請尤麗珠
    之入境臺灣地區許可證等所為，則係犯刑法第216 條、第21
    4 條之行使使公務員登載不實文書罪；被告使公務員登載不
    實之低度行為，為行使之高度行為所吸收，不另論罪。
(三)被告就使大陸地區人民非法進入臺灣地區犯行，與「興仔」
    、「萬雪欽」存有犯意聯絡、行為分擔；另就行使使公務員
    登載不實文書犯行，則與尤麗珠、「興仔」、「萬雪欽」存
    有犯意聯絡、行為分擔，均應論以共同正犯。
(四)被告曾因恐嚇案件，經法院判處有期徒刑4 月確定，於89年
    8 月10日期滿執行完畢一節，有臺灣高等法院被告前案紀錄
    表1 份在卷可按，被告於該徒刑執行完畢後，5 年以內故意
    再犯本案有期徒刑以上之各罪，均應論以累犯，並加重其刑
    。被告於警方查有實證認定其涉及本案犯嫌前，即向警供承
    假結婚情事，有本院辦理刑事案件電話紀錄查詢表1 紙在卷
    可按，被告乃係對於未經發覺之罪自首並願接受裁判，均應
    依修正前刑法第62條前段規定，減輕其刑。被告具有前開刑
    之加重及減輕事由，應依法先加後減。
(五)被告所犯使大陸地區人民非法進入臺灣地區、行使使公務員
    登載不實文書2 罪間，具有方法、目的之牽連關係，應依修
    正前刑法第55條後段之牽連犯規定，從一重以非法使大陸地
    區人民進入臺灣地區罪論處。
四、本院審酌被告配合辦理假結婚及相關不實登記，進而讓大陸
    地區女子尤麗珠非法進入臺灣地區打工賺錢，所為對社會治
    安隱藏有潛在之危險，誠屬不該。惟念被告於偵審程序中，
    始終坦承犯行，並斟以被告於本案中之分工、獲利等一切情
    狀，爰量處如主文所示之刑，並諭知易科罰金之折算標準。
    又被告為本案犯行之時間點在96年4 月24日以前，且合於中
    華民國九十六年罪犯減刑條例所定之減刑條件，爰依該條例
    減宣告刑二分之一，並諭知易科罰金之折算標準。
據上論結，應依刑事訴訟法第273 條之1 第1 項、第299 條第1
項前段、第310 條之2 、第454 條第1 項，89年12月20日公布、
90年2 月22日施行之臺灣地區與大陸地區人民關係條例第79條第
1 項，刑法第2 條第1 項前段、第11條前段、第216 條、第214
條、第47條第1 項，修正前刑法（下同）第28條、第55條後段（
現已刪除）、第62條前段、第41條第1 項前段，刑法施行法第1
條之1 ，修正前罰金罰鍰提高標準條例第2 條（現已刪除），中
華民國九十六年罪犯減刑條例第2 條第1 項第3 款、第4 條、第
7 條，判決如主文。
本案經檢察官甲○○到庭執行職務。
中    華    民    國    98    年    4     月    17    日
                  刑事第十庭  法  官  莊珮吟
以上正本證明與原本無異。
如不服本判決應於收受送達後10日內向本院提出上訴書狀，並應
敘述具體理由；如未敘述上訴理由者，應於上訴期間屆滿後20日
內向本院補提理由書（均須按他造當事人之人數附繕本）「切勿
逕送上級法院」。
中    華    民    國    98    年    4     月    17    日
                              書記官  黃勤涵
╔═══════════════════════════════════════════════╗
║附表：                                                                                        ║
╟──────┬─────────────┬─────────────┬───────┬────╢
║相關變更條文│行為時法（下稱舊法）之內容│裁判時法（下稱新法）之內容│比  較  理  由│備    註║
╟──────┼─────────────┼─────────────┼───────┼────╢
║【臺灣地區與│89年12月20日公布，90年2 月│92年10月29日公布，90年12月│新法將圖利非法│舊法有利║
║大陸地區人民│22日起施行之第79條第1 項：│31日起施行之第79條第2 項：│使大陸地區人民│        ║
║關係條例第79│違反第15條第1 款規定者，處│意圖營利而犯前項之罪者，處│進入臺灣犯行之│        ║
║條：（圖利）│5 年以下有期徒刑、拘役或科│3 年以上10年以下有期徒刑，│刑度提高      │        ║
║非法使大陸地│或併科新臺幣50萬元以下罰金│得併科新臺幣500 萬元以下罰│              │        ║
║區人民進入臺│。                        │金。                      │              │        ║
║灣地區罪    │                          │                          │              │        ║
╟──────┼─────────────┼─────────────┼───────┼────╢
║【罰金刑最低│罰金：（銀元）1 元以上。有│罰金：新臺幣1000元以上，以│罰金刑之最低度│舊法均較║
║度刑之變更與│期徒刑加減者，其最高度及最│百元計算。有期徒刑或罰金加│刑，由銀元10元│為有利。║
║加、減】刑法│低度同加減之。拘役或罰金加│減者，其最高度及最低度同加│（亦經提高）即│        ║
║第33條第5 款│減者，僅加減其最高度。    │減之。拘役加減者，僅加減其│新臺幣30元，提│        ║
║、第67條、第│                          │最高度。                  │高為新臺幣1000│        ║
║68條        │                          │                          │元；且加（減）│        ║
║            │                          │                          │之最低數額，亦│        ║
║            │                          │                          │由銀元1 元即新│        ║
║            │                          │                          │臺幣3 元，提高│        ║
║            │                          │                          │成為新臺幣100 │        ║
║            │                          │                          │元；又罰金刑之│        ║
║            │                          │                          │最低度刑亦同加│        ║
║            │                          │                          │（減）之。    │        ║
╟──────┼─────────────┼─────────────┼───────┼────╢
║【共同正犯】│二人以上共同實「施」犯罪之│二人以上共同實「行」犯罪行│新法將共同正犯│本案新舊║
║ 刑法第28條 │行為者，皆為正犯。        │為者，皆為正犯。          │之範圍予以限縮│法均成立║
║            │                          │                          │，不及於「陰謀│共同正犯║
║            │                          │                          │」、「預備」等│，新法並║
║            │                          │                          │行為階段。    │未較有利║
╟──────┼─────────────┼─────────────┼───────┼────╢
║ 【牽連犯】 │第55條後段：「犯一罪而其方│（刪除）                  │新法刪除牽連犯│被告所犯║
║            │法或結果之行為犯他罪名者，│                          │之規定。      │之使大陸║
║            │從一重處斷。」            │                          │              │地區人民║
║            │                          │                          │              │非法進入║
║            │                          │                          │              │臺灣地區║
║            │                          │                          │              │、行使使║
║            │                          │                          │              │公務員登║
║            │                          │                          │              │載不實犯║
║            │                          │                          │              │行，依新║
║            │                          │                          │              │法須分論║
║            │                          │                          │              │併罰，依║
║            │                          │                          │              │舊法則僅║
║            │                          │                          │              │從一重論║
║            │                          │                          │              │處，是舊║
║            │                          │                          │              │法有利  ║
╟──────┼─────────────┼─────────────┼───────┼────╢
║【自首變更】│對於未發覺之罪自首而受裁判│對於未發覺之罪自首而受裁判│自首由一律必減│舊法有利║
║ 刑法第62條 │者，減輕其刑。但有特別規定│者，「得」減輕其刑。但有特│輕其刑，變更為│。      ║
║            │者，依其規定。            │別規定者，依其規定。      │「得」減輕其刑│        ║
║            │                          │                          │。            │        ║
╟──────┼─────────────┼─────────────┼───────┼────╢
║【易科罰金折│犯最重本刑為5 年以下有期徒│犯最重本刑為5 年以下有期徒│易科罰金折算標│舊法有利║
║算標準變更】│刑以下之刑之罪，而受6 個月│刑以下之刑之罪，而受6 個月│準由銀元300 元│。      ║
║修正前刑法第│以下有期徒刑或拘役之宣告…│以下有期徒刑或拘役之宣告者│即新臺幣900 元│        ║
║41條第1 項前│得以（銀元，下同）1 元以上│，得以新臺幣1000元、2000元│，提高為以新臺│        ║
║段、修正前罰│3 元以下折算1 日，易科罰金│或3000元折算1 日，易科罰金│幣1000元、2000│        ║
║金罰鍰提高標│。依刑法第41條易科罰金…就│。                        │元或3000元折算│        ║
║準條例第2 條│其原定數額提高為100 倍折算│                          │1 日。        │        ║
║→現行刑法第│1 日；法律所定罰金數額未依│                          │              │        ║
║41條第1 項前│本條例提高倍數，或其處罰法│                          │              │        ║
║段          │條無罰金刑之規定者，亦同。│                          │              │        ║
╠═╤════╧═════════════╧═════════════╧═══════╧════╣
║結│1.論罪科刑方面，茲經整體比較結果，以舊法之罪數較少，且法定刑較低，又自首係必減，均較為有利║
║論│2.易刑規定方面（尚無須整體適用），以舊法之易科罰金折算標準較低，較為有利。                ║
╚═╧═════════════════════════════════════════════╝
◎附錄本案所犯法條：
《89年12月20日公布、90年2 月22日施行之臺灣地區與大陸地區
人民關係條例第79條第1 項》
違反第15條第1 款規定者，處5 年以下有期徒刑、拘役或科或併
科新臺幣50 萬元以下罰金。
《臺灣地區與大陸地區人民關係條例第15條第1 款》
下列行為不得為之：
一  使大陸地區人民非法進入臺灣地區。
《刑法第216 條─行使使公務員登載不實文書罪》
行使第210 條至第215 條之文書者，依偽造、變造文書或登載不
實事項或使登載不實事項之規定處斷。
《刑法第214 條─使公務員登載不實罪》
明知為不實之事項，而使公務員登載於職務上所掌之公文書，足
以生損害於公眾或他人者，處3 年以下有期徒刑、拘役或500 元
以下罰金。
《刑法施行法第1 條之1 》
中華民國94年1 月7 日刑法修正施行後，刑法分則編所定罰金之
貨幣單位為新臺幣。
94年1 月7 日刑法修正時，刑法分則編未修正之條文定有罰金者
，自94年1 月7 日刑法修正施行後，就其所定數額提高為30倍。
但72年6 月26日至94年1 月7 日新增或修正之條文，就其所定數
額提高為3 倍。


司法院資訊處製作；財團法人民間司法改革基金會備份。
